臺灣臺北地方法院民事判決　　　　　　 100年度訴字第2668號
原　　　告　董銘引
　　　　　　王慧玲
前列二人共同
訴訟代理人　賴淑玲律師
被　　　告　董志剛
上列當事人間所有權移轉登記事件，本院於民國100年11月1日言
詞辯論終結，判決如下：
    主  文
被告應將坐落臺北市○○區○○段四小段一六四地號土地（面積
一０二平方公尺）及同段一六四之一地號土地（面積十二平方公
尺），應有部分各為四分之一之所有權移轉登記予原告董銘引。
訴訟費用由被告負擔。
    事實及理由
壹、程序部分：
（一）按其他因不動產涉訟者，得由不動產所在地之法院管轄，
      民事訴訟法第10條第2項定有明文；另按，所謂其他因不
      動產涉訟，係指因不動產之物權或其分割或經界以外，與
      不動產有關之一切事項涉訟者而言。經查，本件被告之住
      所雖位於新北市土城區，非在本院轄區內，然本件原告請
      求被告移轉登記之不動產，即臺北市○○區○○段4小段
      164地號土地（面積102平方公尺、權利範圍4分之1）及同
      段164-1地號土地（面積12平方公尺、權利範圍4分之1）
      （以下稱系爭土地）均坐落於臺北市中正區而為本院之轄
      區，依前揭規定，本院就本件訴訟自有管轄權，合先敘明
      。
（二）又按訴之變更或追加，非經他造同意，不得為之，但第25
      5條第1項第2款至第6款情形，不在此限，民事訴訟法第44
      6條第1項定有明文。次按訴狀送達後，原告不得將原訴變
      更或追加他訴，但請求之基礎事實同一者，不在此限，民
      事訴訟法第255條第1項第2款並定有明文。所謂請求之基
      礎事實同一，係指變更或追加之訴與原訴之原因事實，有
      其社會事實上之共通性及關聯性，而就原請求所主張之事
      實及證據資料，於變更或追加之訴得加以利用，且無害於
      他造當事人程序權之保障，俾符訴訟經濟者稱之（最高法
      院91年度台抗字第648號判決參照）。經查，本件起訴時
      原告董銘引係以本院85年度公字第30079號公證書之約定
      內容為請求依據，並以贈與契約為請求權基礎，據此請求
      被告應將系爭土地所有權移轉登記予原告董銘引，嗣於民
      國100年7月12日具狀追加王慧玲為原告，並以85年8月19
      日協議書為追加之請求依據，且主張85年8月19日協議書
      係延伸本院85年度公字第30079號公證書之約定內容而來
      ，並追加依民法第269條第1項規定之第三人利益契約關係
      為請求權基礎，合併請求被告應將系爭土地所有權移轉登
      記予原告董銘引；查原告等就追加前後主張之原因事實，
      有其社會事實上之共通性及關聯性，而就原請求所主張之
      事實及證據資料，於追加之訴均得加以利用，且無害於被
      告程序權之保障，依上揭規定及說明，自應准許之。
貳、實體部分：
一、原告起訴共同主張：
（一）被告董志剛原係原告王慧玲之配偶，然其於85年5月1日因
      與他人通姦，而與原告王慧玲達成和解協議，約定被告應
      將其所有位於臺北市○○街18巷9號3樓之房屋（下稱系爭
      房屋）及所坐落之系爭土地與原告王慧玲共有，並於協議
      後之7天內完成法院公證程序，且被告應給付原告王慧玲
      精神賠償新臺幣（下同）300萬元，並當場簽發本票5紙交
      付原告王慧玲收執，有協議和解書為證；嗣原告王慧玲與
      被告決定將上開共有之不動產權利均移轉登記於雙方之長
      子即原告董銘引名下，故乃由原告董銘引與被告就系爭房
      地共同成立贈與所有權移轉契約書（下稱系爭贈與契約）
      ，並經本院公證處公證在案。詎被告遲未辦理移轉登記，
      又要求原告王慧玲返還前開用以支付精神賠償之本票及協
      議和解書等件，被告與原告王慧玲乃於85年8月19日成立
      協議，約定由被告將系爭房地所有權贈與原告董銘引，原
      告王慧玲則於贈與之全部手續完成後，即交還上開本票、
      協議和解書及訴外人蔡雪娥交予原告王慧玲之切結書等件
      之具有和解性質之無名契約，有協議書（下稱系爭協議）
      為證。原告王慧玲亦依約將上開5紙本票交還被告，被告
      雖已移轉系爭房屋，然迄未依約將系爭土地移轉登記予原
      告董銘引所有，原告董銘引自得依民法第409條第1項規定
      ，請求被告依系爭贈與契約及公證書之約定履行其給付義
      務；又依民法第269條第1項之規定，原告王慧玲、董銘引
      亦均得請求被告依系爭協議之約定將系爭土地移轉登記予
      原告董銘引。
（二）經查，系爭協議中有關贈與系爭房地予原告董銘引之約定
      ，乃被告與原告王慧玲為解決雙方間於85年5月1日所成立
      之協議和解書內之300萬元賠償金所為之約定，其形式上
      雖為無償之贈與行為，實質上卻以原告王慧玲返還300萬
      元之本票、協議和解書及訴外人蔡雪娥交予原告王慧玲之
      切結書等件為對價，足證系爭協議之性質應為具有和解性
      質之無名契約，並非無償之贈與契約，臺灣高等法院100
      年度上易字第302號判決就此亦持相同見解。綜上，被告
      之所以與原告董銘引訂立系爭贈與契約，復與原告王慧玲
      成立系爭協議，兩度同意將系爭房地以贈與方式移轉登記
      予原告董銘引，乃係負有對價之有償契約，並非無償之贈
      與行為，故被告援引民法第416條第1項第2款之規定主張
      撤銷贈與，另依同法第418條之規定主張拒絕贈與之履行
      ，乃於法無據。再者，被告除系爭土地外，其名下尚有門
      牌號碼為新北市○○區○○街31號3樓之房屋暨所坐落之
      基地等不動產，且有其他股票投資等資產，其中股票之面
      額價值約170萬元，並有股利收入，有被告財產歸屬資料
      可資為證，故其資產已足以維持其生計，被告縱將系爭土
      地移轉登記予原告董銘引，亦不致影響其生計甚明。
（三）聲明：被告應將坐落於臺北市○○區○○段4小段164地號
      、面積102平方公尺、權利範圍4分之1及同段164-1地號、
      面積12平方公尺、權利範圍4分之1之土地所有權移轉登記
      予原告董銘引。
二、被告則以：
（一）被告為使家人安居樂業，乃於85年8月19日與當時之配偶
      即原告王慧玲及子女原告董銘引、訴外人董欣如成立系爭
      協議，同意將系爭房屋贈與原告董銘引，並取代被告與原
      告王慧玲間因被告之外遇事件所達成之協議和解書，原告
      王慧玲遂將前開協議和解書、本票、切結書等件均作廢撕
      毀。然被告所有財產於96年間遭債權人予以扣押強制執行
      ，被告雖於99年間向親友借得鉅款予以贖回，有本院99年
      12月22日北院木98司執亥字第110297號函可證，然被告至
      今仍無力償還鉅額借款，且尚欠77年間由兄長處借得之系
      爭房屋自備款亦無力返還，只能居住於8坪大之新北市土
      城區房屋內生活困頓，卷內資料有關被告持有股票等財產
      記錄，在被告前遭強制執行案件，已經處分，剩下均為零
      股，價值不高；被告多年來均克盡父責，並依系爭協議給
      付系爭房屋之貸款及子女教育費、生活費等，從未虧欠子
      女，詎料原告董銘引如今成家立業，有固定工作及豐厚之
      收入，卻拒絕對被告遭扣押財產之困境施以援手，甚至對
      窮困潦倒生計困難之被告未曾盡扶養之義務，爰以此主張
      撤銷被告與原告董銘引間之贈與契約，並將系爭房屋移轉
      登記至被告名下，使被告得順利處理龐大債務維持生計。
（二）聲明：原告之訴駁回。
三、兩造不爭執之事實：
 （1）原告王慧玲與被告於85年5月1日簽立協議和解書，約定被
      告將其所有位於臺北市○○街18巷9號2樓之產權與原告王
      慧玲共有，並於協議後之7天內完成法院公證程序，且被
      告應給付原告王慧玲精神賠償費用（亦贍養費用）300萬
      元，並簽發本票5紙交付原告王慧玲收執，有協議和解書
      為證，被告亦依約給付5紙本票予原告王慧玲。
 （2）被告於85年8月19日與當時之配偶即原告王慧玲及子女原
      告董銘引、訴外人董欣如成立系爭協議，約定被告將系爭
      房地所有權贈與原告董銘引，原告王慧玲願於前開贈與全
      部手續完成後，交還被告300萬元之本票、85年5月1日所
      簽之協議和解書副本、訴外人蔡雪娥寫予原告王慧玲之切
      結書正本共3項，有系爭協議書為證。
 （3）被告與原告董銘引於85年8月31日就贈與系爭房屋予原告
      董銘引之契約經本院公證處公證在案。
 （4）原告董銘引以上述經公證之契約據以辦理系爭房屋之移轉
      登記，原告董銘引另於98年12月4日將系爭房屋以贈與為
      原因移轉登記予原告王慧玲，有系爭房屋之建物登記簿謄
      本在卷可稽。
 （5）被告曾於98年11月間致函原告董銘引及訴外人董欣如，稱
      其生活困頓且所需鉅額訴訟和擔保等費用借貸無著，希望
      原告董銘引將系爭房屋產權返還被告，同時請求其自99年
      1月起按月匯款2萬元支付被告生活所需等語，被告董銘引
      於98年11月19日收受上開信函，有信函影本及掛號郵件收
      件回執為證。
四、得心證之理由：
（一）兩造就上述事實既未爭執，且原告係共同本於85年8月19
      日系爭協議為請求，則本件應論究者，為系爭協議之法律
      上性質為何，是否為原告所主張具有和解性質之無名契約
      ，並非無償之贈與契約，或為被告所主張之贈與契約，被
      告得依據民法第416條第1項第2款規定受贈人對於贈與人
      有扶養義務而不履行，得為贈與之撤銷，或依據民法第41
      8條規定贈與人為贈與後，其經濟情況顯有變更，如因贈
      與致贈與人生計有重大影響，得拒絕贈與之履行，據此而
      拒絕本件原告之請求。
（二）而查，85年8月19日系爭協議雖記載，被告願贈與系爭土
      地與房屋予原告董銘引，然系爭協議同時有其他約定，包
      括被告願負擔系爭土地及房屋之貸款，願負擔家庭開支每
      月1萬元，負擔子女董銘引及董欣如之教育費用，而原告
      王慧玲則願在系爭土地及系爭房屋完成贈與之全部手續後
      交還被告300萬元之本票（票號007065、007066、007067
      、007069、007064號）、85年5月1日簽下之協議書副本及
      訴外人蔡雪娥寫下給原告王慧玲之切結書正本等，有系爭
      協議在卷可證；而依原告所提出原告王慧玲與被告於85年
      5月1日簽訂之協議和解書內容記載，因原告王慧玲會同警
      方協助處理被告通姦罪嫌，事實據在，並有一女子蔡雪娥
      共居一室，原告王慧玲與被告完成和解協議，被告同意將
      系爭土地及系爭房屋與原告王慧玲共有，並於協議後之7
      天內完成法院公證程序，且被告應給付原告王慧玲精神賠
      償費用（亦贍養費用）300萬元，約定給付方式為85年6月
      30日支付50萬元，85年7月30日支付50萬元，85年8月30日
      支付50萬元，85年9月30日支付50萬元，85年10月30日支
      付100萬元，被告並開立007064、007065、007066、00706
      7、007069號本票5紙交付原告王慧玲收執，亦有協議和解
      書在卷可稽；故依據上述系爭協議與協議和解書所載內容
      ，既均論及原告王慧玲與被告間所約定300萬元精神賠償
      之給付及擔保本票之交付及返還，且原告王慧玲同意於被
      告完成贈與系爭土地及房屋予原告董銘引後，同意交還被
      告上述本票、85年5月1日和解協議書副本及訴外人蔡雪娥
      之切結書正本，則可見系爭協議乃兩造為解決前開和解協
      議書之300萬元精神賠償給付問題及家庭暨子女生活、教
      育費用負擔所訂立，被告同意將系爭房屋及系爭土地贈與
      原告董銘引及負擔貸款、子女教育及生活費，係以原告王
      慧玲同意返還上述本票、85年5月1日和解協議書及訴外人
      蔡雪娥之切結書為對價，且被告並不否認原告王慧玲已將
      本票、和解協議書及訴外人蔡雪娥之切結書返還予被告之
      事實，足證系爭協議內容所約定被告應「贈與」系爭土地
      及系爭房屋予原告董銘引，非屬單純之無償給付，而係有
      所對價，系爭協議為具有和解性質之契約，而非民法第40
      6條所規定當事人約定，一方以自己之財產無償給與他方
      ，他方允受之贈與契約。
（三）系爭協議既非贈與契約，則被告依據民法第416條第1項第
      2款規定受贈人對於贈與人有扶養義務而不履行，得為贈
      與之撤銷，或依據民法第418條規定贈與人為贈與後，其
      經濟情況顯有變更，如因贈與致贈與人生計有重大影響，
      得拒絕贈與之履行之抗辯，即無審酌之必要。
（四）按稱和解者，謂當事人約定，互相讓步，以終止爭執或防
      止爭執發生之契約。民法第736條有所明文。又以契約訂
      定向第三人為給付者，要約人得請求債務人向第三人為給
      付，其第三人對於債務人，亦有直接請求給付之權。民法
      第269條第1項亦有規定。查原告王慧玲與被告既於系爭協
      議約定被告應贈與系爭土地予原告董銘引，系爭協議有關
      此部分之約定，為民法第269條第1項所規定之第三人利益
      契約無誤，而系爭協議又係具有和解性質之契約，則原告
      2人基於系爭協議之約定，依據上述民法規定，請求被告
      應將被告所有坐落臺北市○○區○○段4小段164地號土地
      （面積102平方公尺、權利範圍4分之1）及同段164-1 地
      號土地（面積12平方公尺、權利範圍4分之1）之所有權移
      轉登記予原告董銘引，自屬依法有據，應予准許。
五、本件事實已臻明確，兩造其餘之攻擊或防禦方法，及未經援
    用之證據，經本院斟酌後，認為與判決基礎之事實並無影響
    ，均不足以影響本裁判之結果，自無庸一一詳予論駁之必要
    ，併此敘明。
六、訴訟費用負擔之依據：民事訴訟法第78條。
中    華    民    國   100    年    11    月    15    日
                  民事第四庭    法  官  陳杰正
以上正本係照原本作成。
如對本判決上訴，須於判決送達後20日內向本院提出上訴狀。如
委任律師提起上訴者，應一併繳納上訴審裁判費。
中    華    民    國   100    年    11    月    15    日
                                書記官  王怡屏